【裁判字號】    99,易,400
【裁判日期】    990325
【裁判案由】    重利
【裁判全文】
臺灣臺中地方法院刑事判決               99年度易字第400號
公  訴  人  臺灣臺中地方法院檢察署檢察官
被      告  甲○○
上列被告因重利案件，經檢察官提起公訴（98年度偵字第25675號）
，本院判決如下：
    主    文
甲○○犯如附表編號一至五所示之重利罪，共伍罪，均累犯，各
罪均處有期徒刑參月，如易科罰金，以新臺幣壹仟元折算壹日。
應執行有期徒刑陸月，如易科罰金，以新臺幣壹仟元折算壹日。
    犯罪事實
一、甲○○前因違反毒品危害防制條例案件，經本院以96年度訴
    字第3168號判處有期徒刑8 月確定，於民國97年7 月25日執
    行完畢。詎猶不知悔改，為牟取利益，竟基於乘人急迫貸以
    金錢收取重利之犯意，先後乘乙○○或因其夫入監執行，須
    獨立負擔子女奶粉、學費、農會貸款及家庭生活開支，或因
    發生車禍，而均需款孔急之際，分別於附表編號一至五所示
    之時間，均在臺中市○區○○路與民生路口，各借款如附表
    編號一至五所示之金額予乙○○，並分別約定需繳付如附表
    編號一至五所示之借款利息，且每次借款時均預扣第1 期利
    息，甲○○並要求乙○○簽發本票作為債務之擔保，而分別
    向乙○○收取如附表編號一至五所示與原本顯不相當之重利
    。嗣因乙○○無力清償而報警處理，經警於98年10月11日下
    午6 時38分許，通知甲○○到場說明，並經警徵得甲○○同
    意執行搜索後，扣得甲○○所持有由乙○○簽立作為如附表
    編號四、五所示借款擔保之本票2 紙，而查悉上情。
二、案經乙○○訴由臺中市警察局第二分局報告臺灣臺中地方法
    院檢察署檢察官偵查起訴。
    理    由
壹、證據能力方面：
一、按刑事被告之詰問權，係指訴訟上被告有在審判庭盤詰證人
    之權利；偵查中檢察官訊問證人，旨在蒐集被告犯罪證據，
    以確認被告嫌疑之有無及內容，與審判中透過當事人之攻防
    ，經由詰問程序調查證人以認定事實之性質及目的有別。偵
    查中辯護人僅有在場權及陳述意見權，此觀刑事訴訟法第24
    5 條第2 項前段之規定甚明，檢察官訊問證人並無必須傳喚
    被告使其得以在場之規定，同法第248 條第1 項前段雖規定
    「如被告在場者，被告得親自詰問」，亦僅賦予該在場被告
    於檢察官訊問證人時得親自詰問證人之機會而已，被告如不
    在場，殊難期有親自詰問之可能。此項未經被告詰問之被告
    以外之人於偵查中向檢察官所為之陳述，依刑事訴訟法第15
    9 條第1 項、第159 條之1 第2 項之規定，除顯有不可信之
    例外情況外，原則上為「法律規定得為證據」之傳聞例外，
    依其文義解釋及立法理由之說明，並無限縮於檢察官在偵查
    中訊問證人之程序，應已給予被告或其辯護人對該證人行使
    反對詰問權者，始有證據能力之可言。為保障被告之反對詰
    問權，並與現行法對傳聞例外所建構之證據容許範圍求其平
    衡，證人在偵查中雖未經被告之詰問，倘被告於審判中已經
    對該證人當庭及先前之陳述進行詰問，即已賦予被告對該證
    人詰問之機會，則該證人於偵查中之陳述即屬完足調查之證
    據，而得作為判斷之依據（最高法院97年台上字第405 號判
    決要旨參照）。本件證人即告訴人乙○○已於本院審理時，
    基於證人地位，經合法具結，並在賦予被告甲○○對質詰問
    機會之情形下為證述，且其在本院之證述內容，核與先前在
    偵查中具結所為之證述大致相符，則證人乙○○於偵查中之
    陳述已屬完足調查之證據，自得作為本件法院憑斷之論據。
二、另按被告以外之人於審判外之言詞或書面陳述，除法律有規
    定者外，不得作為證據，刑事訴訟法第159 條固定有明文，
    惟被告以外之人於審判外之陳述，雖不符同法第159 條之1
    至之4 規定，而經當事人於審判程序同意作為證據，法院審
    酌該言詞陳述或書面陳述作成時之情況，認為適當者，亦得
    為證據；又當事人、代理人或辯護人於法院調查證據時，知
    有第159 條第1 項不得為證據之情形，而未於言詞辯論終結
    前聲明異議者，視為有前項之同意，同法第159 條之5 亦定
    有明文。查本判決所引用下列其餘各項證據方法之證據能力
    ，被告及檢察官於本院審理中調查證據時，知有刑事訴訟法
    第159 條第1 項不得為證據之情形，未於言詞辯論終結前聲
    明異議（見本院99年3 月11日審判筆錄第7 頁），且本院審
    酌該等證據作成之客觀情況均無不當，並無不宜作為證據之
    情事，依刑事訴訟法第159 條之5 之規定，認均具有證據能
    力。
貳、實體方面：
一、訊據被告甲○○對於上揭犯罪事實於本院審理時坦承不諱（
    見本院99年3 月11日審判筆錄第8 頁），核與證人即告訴人
    乙○○於偵查中及本院審理時指述之情節大致相符（見偵查
    卷第7 至9 頁、本院99年3 月11日審判筆錄第3 至6 頁），
    並有告訴人申設之中國信託商業銀行臺中分帳戶存摺影本4
    張（見警卷第22至25頁）、被告用以供告訴人匯款繳付利息
    之包鄭素向臺灣中小企業銀行太平分行所申設帳戶往來明細
    表（見偵查卷第12至18頁）及被告傳送予告訴人之催繳款項
    簡訊畫面翻拍照片6 張（見警卷第18至21頁）附卷可稽，此
    外，復有被告所持有由告訴人簽立作為如附表編號四、五所
    示借款擔保之本票2 紙扣案可佐，足認被告之自白與事實相
    符。本案事證已臻明確，被告犯行洵堪認定。
二、核被告甲○○所為如附表編號一至五所示犯行，均係犯刑法
    第344 條之重利罪。按重利犯罪之性質，在社會生活常態上
    或為零星偶一為之，或長期不間斷的反覆為之，均有其可能
    性，自難認立法者於制定刑罰法律之初，已認知重利行為必
    屬具反覆性之犯罪，且有意藉由法條中客觀構成要件之行為
    要素，涵括上開具有反覆實施特性之數個犯罪行為。況實務
    上最高法院歷來僅將專以觸犯該等法條之罪，為其日常生活
    之職業者之常業犯，認為其性質上屬多數行為之集合犯，在
    法律上將之擬制為一罪（即學理上稱之實質上一罪）（最高
    法院92年度台上字51 15 號判決、92年度台上字第4959號判
    決、93年度台上字第36 09 號判決、94年度台上字第4567號
    判決）；而本次刑法修正既依據「刑罰公平原則」之考量，
    刪除有關連續犯之規定，並將含有連續犯性質之常業犯一併
    全數刪除（參見刑法修正草案總說明），則再以集合犯之概
    念評價多數重利之行為，即有不當。因此，被告多次重利犯
    罪之行為，當無論以「接續犯」或「集合犯」之餘地，此時
    則應回歸一般刑法上行為單、複數之認定，而予論罪科刑，
    較稱妥適。又刑法上接續犯之概念係指數行為於同時同地或
    密切接近之時地實施，侵害同一之法益，各行為之獨立性極
    為薄弱，依一般社會健全觀念，在時間差距上，難以強行分
    開，在刑法評價上，以視為數個舉動之接續施行，合為包括
    之一行為予以評價，較為合理（最高法院86年臺上字第3295
    號判例參照）。查被告上開5 次重利犯行，雖係對同一告訴
    人所為，然觀諸如附表編號一至五所示犯罪時間，每次時間
    並非於密切接近之時地實施，且各行為間均具獨立性，並非
    難以強行分開，依上開說明，其先後5 次犯行難認係接續犯
    ，則被告所犯上揭5 次重利犯行，雖罪名相同，惟犯意各別
    ，行為互殊，應予分論併罰。被告前因違反毒品危害防制條
    例案件，經本院以96年度訴字第3168號判處有期徒刑8 月確
    定，於97年7 月25日執行完畢等情，有臺灣高等法院被告前
    案紀錄表附卷可稽，其於5 年內故意再犯本件有期徒刑以上
    之各罪，均為累犯，均應依法加重其刑。爰審酌被告利用他
    人急迫而亟需用錢之際，收取高額利息，藉此牟利，無視於
    借款人每每因無力負擔高利貸之重利或鋌而走險犯罪或輕生
    尋短，製造社會問題，對借款人自身及其家庭與社會致生之
    危害匪淺，惟衡酌其犯罪規模不大，被害人僅有一人，被告
    犯後終能坦承犯行，態度尚可，暨考量其犯罪之動機、目的
    、手段、智識程度等一切情狀，分別量處如主文所示之刑，
    並諭知易科罰金之折算標準，暨定其應執行刑，及諭知易科
    罰金之折算標準，以資懲儆。至扣案由告訴人所簽立之本票
    2 紙，均係被告因貸放重利所持有，係告訴人供作借款質押
    之用，則被告取得上開物品，無非充作擔保證明之用，如告
    訴人還款完竣後，被告仍須將該等充為借款質押之物品返還
    ，難認係被告犯罪所得之物，亦非被告所有，又均非屬違禁
    物，核與沒收之要件不符，自無從宣告沒收（最高法院92年
    度臺上字第2923號判決意旨參見）。
據上論斷，應依刑事訴訟法第299 條第1 項前段，刑法第344 條
、第47條第1 項、第41條第1 項前段、第51條第5 款，刑法施行
法第1 條之1 第1 項、第2 項前段，判決如主文。
本案經檢察官何建寬到庭執行職務。
中    華    民    國    99    年    3     月    25    日
                  刑事第十七庭  法  官  劉惠娟
以上正本證明與原本無異。
如不服本判決應於收受判決後10日內向本院提出上訴書狀，並應
敘述具體理由；其未敘述上訴理由者，應於上訴期間屆滿後20日
內向本院補提理由書（均須按他造當事人之人數附繕本）「切勿
逕送上級法院」。
                                書記官  童淑芬
中    華    民    國    99    年    3     月    25    日
附表：
┌───┬───────────── ─┬──────────────────┐
│編號  │ 借款時間           貸金額   │  約  定  利  息                    │
│      │               │（新臺幣）  │                                    │
├───┼─ ──────┼──────┼──────────────────┤
│ 一   │97年9 月間某日 │ 3 萬元     │每10天為1 期，每期每1 萬元利息為1000│
│      │               │            │元（年利率365%），自98年4 月份起，變│
│      │               │            │更為每10天1 期，每期每1 萬元利息為  │
│      │               │            │800 元（年利率292%）                │
├───┼─ ──────┼──────┼──────────────────┤
│ 二   │前次借款時間之 │ 2 萬元     │每10天為1 期，每期每1 萬元利息為1000│
│      │10日後         │            │元（年利率365%），自98年4 月份起，變│
│      │               │            │更為每10天1 期，每期每1 萬元利息為  │
│      │               │            │800 元（年利率292%）                │
├───┼─ ──────┼──────┼──────────────────┤
│ 三   │97年12月間某日 │ 5 萬元     │每10天為1 期，每期每1 萬元利息為1000│
│      │               │            │元（年利率365%），自98年4 月份起，變│
│      │               │            │更為每10天1 期，每期每1 萬元利息為  │
│      │               │            │800 元（年利率292%）                │
├───┼─────────── ───┼──────────────────┤
│ 四   │98年9月18日    │ 5 萬元     │每1萬元每10天800元（年利率292%）    │
├───┼─ ──────┼──────┼──────────────────┤
│ 五   │98年9月19日    │ 5 萬元     │每1萬元每10天800元（年利率292%）    │
└───┴─ ──────┴──────┴──────────────────┘
附錄論罪科刑條文：
刑法第344條（重利罪）：
乘他人急迫、輕率或無經驗貸以金錢或其他物品，而取得與原本
顯不相當之重利者，處1 年以下有期徒刑、拘役或科或併科1 千
元以下罰金。

司法院資訊處製作；財團法人民間司法改革基金會備份。
